臺灣高等法院民事判決　　　　　　　　 95年度上易字第515號
上　訴　人　甲○○
　　　　　　　　　　　　樓
訴訟代理人　陳欽賢律師
複 代理 人　周嬿容律師
被 上訴 人　合作金庫商業銀行股份有限公司
法定代理人　乙○○
訴訟代理人　戊○○
　　　　　　丙○○
上列當事人間第三人異議之訴等事件，上訴人對於中華民國95年
4 月27日臺灣士林地方法院94年度訴字第1277號第一審判決提起
上訴，並為訴之追加，經本院於96年5 月9 日言詞辯論終結，判
決如下：
    主      文
上訴及追加之訴均駁回。
第二審及追加之訴訴訟費用由上訴人負擔。
    事實及理由
一、本件被上訴人原名合作金庫銀行股份有限公司，於訴訟程序
    中更名為合作金庫商業銀行股份有限公司，並經行政院金融
    監督管理委員會核定，原任法定代理人蘇金豐離職，由乙○
    ○接任，有行政院金融監督管理委員會民國（下同）95年5
    月10日金管銀(二)字第09500204550 號函影本為證 (見本院卷
    第26頁) ，並由其法定代理人聲明承受訴訟 (見本院卷第22
    頁 )，依民事訴訟法第170 條、第175 條第1 項規定，並無
    不合，應予准許，合先敘明。叉上訴人於原審起訴時係聲明
    請求：(一)確認如附圖1 所示2435建號未辦保存登記建物 (下
    稱系爭Ａ建物），及如附圖2 所示乙部分2450建號之未辦保
    存登記建物 (下稱系爭乙建物) 均屬上訴人所有; (二)臺灣士
    林地方法院 (下稱執行法院）93年度執字第19756 號清償借
    款強制執行事件 (下稱系爭強制執行事件）就系爭Ａ建物及
    系爭乙建物所為之強制執行程序應予撤銷。嗣上訴本院審理
    中併備位聲明請求: (一)確認系爭Ａ建物及系爭乙建物均非高
    大川所有; (二)系爭強制執行事件就系爭Ａ建物及系爭乙建物
    所為之強制執行程序應予撤銷。核屬擴張應受判決事項之聲
    明，依民事訴訟法第446 條第1 項、第255 條第1 項第3 款
    規定，應予准許。
二、上訴人主張：執行法院系爭強制執行事件之債權人即被上訴
    人所聲請查封系爭Ａ建物（坐落臺北市○○區○○段2 小段
    884 地號土地上如附圖1 所示2435建號未辦保存登記建物，
    即緊鄰臺北市○○街48號1 樓後方防火巷之增建部分，面積
    8.31平方公尺) ，及經執行法院認定為拍賣效力所及而屬於
    臺北市○○街48號地下1 樓至5 樓整棟建物全體區分所有權
    人共有部分之系爭乙建物（地下1 樓如附圖2 所示乙部分24
    50建號之未辦保存登記建物，面積51.77 平方公尺 )，均為
    訴外人丁○所出資興建，並於93年7 月10日出賣與上訴人，
    為上訴人所有。而系爭Ａ建物與已查封並辦理保存登記之建
    物間，為木造隔間，有獨立門戶，其內並有廚房及衛浴設備
    ，可供獨立使用，非屬原建物之一部分; 系爭乙建物雖設計
    為防空避難室，惟彼時法令並未規定該部分應屬全體大樓區
    分所有權人共有，所有權仍應屬出資興建人丁○所有。上訴
    人既向丁○買受上開二建物，自取得所權及使用權，縱未取
    得所有權，亦有事實上處分權。被上訴人以系爭Ａ建物為債
    務人高大川所有，聲請執行法院予以查封、拍賣，執行法院
    並於拍賣公告註記系爭乙建物為全體區分所有權人之共有部
    分，顯係錯誤。姜依強制執行法第15條之規定，提起第三人
    異議之訴等語。並聲明: (一)確認系爭Ａ建物及系爭乙建物均
    屬上訴人所有。(二)系爭強制執行事件就系爭Ａ建物及系爭乙
    建物所為之強制執行程序應予撤銷。（原審為上訴人敗訴之
    判決，上訴人不服提起上訴），並上訴聲明：(一)先位聲明：
    (1)原判決廢棄。(2)確認系爭Ａ建物及系爭乙建物均屬上訴人
    所有。(3)系爭強制執行事件就系爭Ａ建物及系爭乙建物所為
    之強制執行程序應予撤銷。(二)備位聲明: (1)原判決廢棄。(2)
    確認系爭Ａ建物及系爭乙建物均非高大川所有。(3)系爭強制
    執行事件就系爭Ａ建物及系爭乙建物所為之強制執行程序應
    予撤銷。
三、被上訴人則以: 系爭Ａ建物及系爭乙建物乃原始出資起造人
    丁○所興建，上訴人縱提出不動產買賣契約書，亦僅能證明
    買賣關係 (債之關係) 存在，未有物權行為。上訴人既未舉
    證證明取得所有權之事實，難認上訴人已取得上開建物之所
    有權。縱認系爭Ａ建物為上訴人所有，亦因欠缺使用上之獨
    立性，而僅為臺北市○○街48號1 樓之附屬物。況被上訴人
    並未聲請強制執行系爭乙建物，上訴人就此部分併提起確認
    所有權存在之訴，欠缺權利保護之必要等語，資為抗辯。並
    答辯聲明：駁回上訴。
四、本院依職權調閱臺灣士林地方法院93年度執字第19756 號清
    償借款強制執行事件全卷，並函請國泰世華商業銀行檢送上
    訴人甲○○在該行所設帳號000000000000存款帳戶自93年7
    月間起至同年9 月間止之交易明細資料。
五、兩造不爭執之事項:
  (一)訴外人高大川於89年6 月2 日取得臺北市○○區○○街48號
    1 樓（1366建號）及地下室（2270建號）之建物所有權，並
    與土地共同設定抵押權與被上訴人。
  (二)上訴人於93年8 月6 日及93年10月13日，向丁○買受臺北市
    大同區○○街48號2 、3 、4 樓之未經登記不動產。
  (三)執行法院之系爭強制執行事件，債權人即被上訴人以臺北市
    大同區○○段○ ○段884 地號土地應有部分2/6，及其上136
    6建號已辦保存登記建物（即門牌號碼為臺北市○○街48號1
    樓房屋）、2270建號已辦保存登記建物 (即門牌號碼為臺北
    市○○街48號地下1 樓房屋）、2436建號未辦保存登記建物
    ( 即原臺北市○○街48號1 樓天井之增建部分，面積13.97
    平方公尺) 及系爭Ａ建物均為債務人高大川所有，而聲請執
    行法院以系爭強制執行事件予以查封、拍賣。
  (四)執行法院認定系爭乙建物性質上係屬該號整棟建物之共同使
    用部分，而屬該棟建物1 樓、地下1 樓（以上屬高大川所有
    ）、2、3、4 樓 （以上屬上訴人所有）、 5 樓（鄧子儀、
    洪寶華二人共有）全體區分所有權人所共有，是於高大川所
    有之臺北市○○街48號1 樓及地下1 樓經法院拍定移轉與買
    受人後，其效力及於系爭乙建物部分，無庸就此共有部分再
    為查封、拍賣等執行行為。
六、兩造爭執之事項：(一)上訴人訴請確認系爭乙建物為其所有，
    有無確認利益? (二)系爭Ａ建物及系爭乙建物是否為上訴人所
    有? (三)系爭Ａ建物及系爭乙建物是否非高大川所有？
    茲分述如下：
  (一)上訴人訴請確認系爭乙建物為其所有，有無確認利益?
    按確認法律關係之訴，非原告有即受確認判決之法律上利益
    者，不得提起之，民事訴訟法第247 條第1 項前段定有明文
    ；又民事訴訟法第247 條所謂即受確認判決之法律上利益，
    係指因法律關係之存否不明確，致原告在私法上之地位有受
    侵害之危險，而此項危險得以對於被告之確認判決除去之者
    而言，故確認法律關係成立或不成立之訴，苟具備前開要件
    ，即得謂有即受確認判決之法律上利益，縱其所求確認者為
    他人間之法律關係，亦非不得提起 (最高法院42年臺上字第
    1031號判例意旨參照）。本件上訴人主張系爭Ａ建物及系爭
    乙建物均為其所有，被上訴人竟聲請查封、拍賣系爭Ａ建物
    ，另執行法院則認定系爭乙建物為臺北市○○街48號地下1
    樓至地上5樓之全體區分所有權人所共有，且被上訴人聲請
    拍賣臺北市○○街48號1 樓及地下1 樓之效力及於系爭乙建
    物，顯然兩造間就上訴人是否為系爭Ａ建物及系爭乙建物之
    所有權人之法律關係不明確，並致上訴人私法上之地位有受
    侵害之危險，而上訴人訴請確認其就上開建物所有權存在，
    如經法院為准許之確認判決，則上訴人私法上地位受侵害之
    危險即得加以除去，是上訴人提起確認其就上開建物所有權
    存在之訴，揆諸前揭判例意旨，有即受確認判決之法律上利
    益。被上訴人抗辯伊未聲請執行系爭乙建物，上訴人就此部
    分無權利保護之必要等語，容有誤會，洵不足採。
  (二)系爭Ａ建物及系爭乙建物是否為上訴人所有?
  (1)經查，系爭Ａ建物為主建物臺北市○○街48號1 樓房屋屋後
    方防火巷之增建部分，無獨立之出入口，且該增建部分與原
    有之主建物相連接附著，此有執行 (履勘) 筆錄及建物測量
    成果圖附於調閱之原審執行法院93年度執字第19756 號執行
    卷內可憑，且為上訴人所不爭執 (見本院卷第126 頁反面）
    ，欠缺使用上之獨立性，應屬主建物之附屬建物，無單獨之
    所有權；次查，系爭乙建物係已辦保存登記之臺北市○○街
    48號地下室之增建未辦保存登記部分，依臺北市政府建設局
    66年使字第2572號使用執照卷 (附執行法院系爭強制執行事
    件卷(一)未編頁) 所載，係屬防空避難室，與地下室已辦保存
    登記部分係同時建造完成，為一個整體之地下室，通往地下
    室之樓梯必須經由臺北市○○街48號1 樓始能出入，而自通
    往地下室之樓梯抵達地下層後，必須先經過系爭乙建物之前
    段部分，始能通達後段該地下室，況該增建部分與原有地下
    室之主建物即臺北市○○街48號地下室部分，亦相連接附著
    而不可分，且臺北市○○街48號全樓建物共1 至5 層連地下
    室，共6 層，而原始起造人丁○所有全棟建物經先後分別出
    售或拍賣之結果，其土地所有權分6 等分，先後分割出去，
    丁○將臺北市○○街48號1 樓及已辦保存登記之地下室部分
    出售與高大川時，所移轉之土地應有部分為2/6 ，即臺北市
    ○○街48號1 樓及地下室分別為有1/6 之土地所有權之配賦
    ，此亦經原審執行處會同兩造及地政人員履勘現場，製有履
    勘筆錄、建物測量成果圖及土地登記謄本附於前揭執行卷可
    憑，上訴人復承認系爭地下室亦相連接等情，足見該增建部
    分之基地係使用高大川所有臺北市○○街48號地下室所屬之
    基地，是由地下室之結構、用途上及基地所有權應有部分之
    比例以觀，臺北市○○街48號地下室及增建部分，成為一個
    完整之地下室，後者係前者之增建附屬物，無單獨之所有權
    ，應隨同地下室所有權之移轉而移轉，堪認丁○再將臺北市
    ○○街48號1 樓及地下室出賣與高大川時，其效力及於增建
    地下室部分。上訴人主張系爭Ａ建物及系爭乙建物係其所有
    ，難予採認。
  (2)上訴人雖提出不動產買賣契約書，主張上開二建物乃其於93
    年7 月10日向訴外人丁○所買受，並依契約之記載，當日以
    現金支付價金云云 (見本院96年4 月16日準備程序筆錄第2
    頁) ，證人丁○亦到庭附和其說，證稱買賣價金新臺幣 (下
    同) 120 萬元係上訴人以現金支付（見本院卷第63頁），惟
    依不動產買賣契約書第3 條所載買賣價金120 萬元為「本契
    約書成立同時一次付清」（即93年7 月10日，見原審卷第10
    3 頁、本院卷第78頁），與上訴人所提出由國泰世華商業銀
    行於93年7 月23日及30日分別提領800,030 元及230,000 元
    （見本院卷第85頁，國泰世華商業銀行96年3 月5 日以（96
    ）國世銀後埔字第0540009600121 號函所檢送上訴人甲○○
    在該行所設帳號000000000000存款帳戶自93年7 月間起至同
    年9 月間止之交易明細資料，附本院卷第111 頁至第112 頁
    ，亦為相同之記載。) 支付本件買賣價金之證據，非但時間
    無法勾稽，金額亦不相符，尤徵其不實。
  (3)由卷附高大川於89年6 月2 日提供不動產為被上訴人設定抵
    押權之抵押權設定契約書「申請登記以外之約定事項」欄第
    6 點所載「增建部分義務人（即債務人高大川）同意一併設
    定在內併同處理」 (見本院卷第40頁) ，益徵上訴人主張上
    開二建物為其所有，尚乏所據。
  (三)系爭Ａ建物及系爭乙建物是否非高大川所有？
  (1)系爭Ａ建物既為主建物臺北市○○街48號1 樓房屋屋後方防
    火巷之增建部分，無獨立之出入口，欠缺使用上之獨立性，
    屬主建物之附屬建物，無單獨之所有權，自應與主建物同屬
    高大川所有。
  (2)系爭乙建物係屬防空避難室，與地下室係同時建造完成，為
    一個整體之地下室，通往地下室之樓梯必須經由臺北市○○
    街48號1 樓始能出入，該增建部分之基地係使用臺北市○○
    街48號地下室所屬之基地，乃地下室之增建附屬物，亦無單
    獨之所有權，應屬地下室所有權人高大川所有。
七、綜上所述，上訴人先位聲明訴請確認系爭Ａ建物及系爭乙建
    物為其所有，即屬無據，應予駁回。又系爭Ａ建物及系爭乙
    建物均屬高大川所有，上訴人備位聲明(2)亦無理由，應予駁
    回。
八、按第三人就執行標的物有足以排除強制執行之權利者，得於
    強制執行程序終結前，向執行法院對債權人提起異議之訴，
    強制執行法第15條前段固定有明文。上訴人既非系爭Ａ建物
    及系爭乙建物之所有權人，已如前述，其提起本件第三人異
    議之訴，揆諸前揭規定，即無理由，應併予駁回。原審為上
    訴人全部敗訴之判決，核無不合。上訴意旨指摘原判決不當
    ，求予廢棄改判，為無理由，應併就其追加之訴部分予以駁
    回。
九、本件事證已臻明確，兩造其餘主張陳述及舉證，經核於判決
    之結果均無影響，無庸一一論列，附此敘明。
據上論結，本件上訴及追加之訴均為無理由，依民事訴訟法第44
9 條第1 項、第78條，判決如主文。
中　　華　　民　　國　　96　　年　　5 　　月　　23　　日
                    民事第十二庭
                        審判長法  官  張宗權
                              法  官  陳永昌
                              法  官  王麗莉
正本係照原本作成。
不得上訴。
中　　華　　民　　國　　96　　年　　5 　　月　　24　　日
　　　　　　　　　 　　　　 　書記官  明祖星
